【裁判字號】    98,上易,2958
【裁判日期】    990428
【裁判案由】    傷害等
【裁判全文】
臺灣高等法院刑事判決                98年度上易字第2958號
上  訴  人  臺灣士林地方法院檢察署檢察官
上  訴  人
即  被  告  乙○○
            甲○○
上二人共同
選任辯護人  陳怡均律師
上  訴  人
即  被  告  丙○○
選任辯護人  徐國勇律師
            黃育勳律師
上列上訴人因被告傷害等案件，不服臺灣士林地方法院98年度易
字第466號，中華民國98年10月29日第一審判決（起訴案號：臺
灣士林地方法院檢察署98年度調偵字第340號），提起上訴，本
院判決如下：
    主  文
原判決關於丙○○傷害部分暨定執行刑部分均撤銷。
丙○○傷害人之身體，處拘役拾日，如易科罰金，以新臺幣壹
仟元折算壹日。
其餘上訴駁回。
丙○○前揭撤銷改判部分所處之刑與其餘上訴駁回部分所處之刑
，應執行拘役伍拾日，如易科罰金，以新臺幣壹仟元折算壹日。
    事  實
一、乙○○、甲○○係母子，居住於臺北市士林區○○○路○ 段
    811巷31弄6之1號，丙○○為渠等鄰居，居住於臺北市士林
    區○○○路○段811巷31弄6號，二戶於後門防火巷間隔一活
    動鐵網圍欄，丙○○於民國98年3月5日中午12時許，在上址
    防火巷內，持老虎鉗剪除勾附該圍欄之鐵絲，欲拆除該圍欄
    之際，乙○○在其上開住處內聽聞聲響而至後門防火巷察看
    ，見狀上前攔阻，二人遂發生爭執，甲○○在其上開住處內
    聽聞吵鬧聲，亦至該防火巷察看，見狀上前勸阻，乙○○、
    甲○○與丙○○乃隔著圍欄互相推拉，丙○○竟基於傷害之
    犯意，利用該圍欄傾斜之縫隙及鐵網下方之破洞，以口咬乙○○之右手食指，並以拳打腳踢之方式毆打乙○○、甲○○
    ，乙○○、甲○○亦共同基於傷害之犯意聯絡，以拳打腳踢
    之方式與丙○○互毆，乙○○因此受有右手食指撕裂傷（二
    ×○‧五×○‧五公分）及擦傷（○‧二×○‧二公分、○
    ‧二×○‧二公分）、右手中指擦傷（二×○‧一公分）、
    右手小指擦傷（一×一公分）、下唇紅腫（一×○‧七公分
    ）、右膝擦傷（二×○‧七公分）、左膝擦傷（一‧五×一
    ‧五公分、一×一公分、一×一公分）之傷害，甲○○因而
    受有頸部擦傷（二×一公分）、右肘擦傷（一×○‧五公分
    ）、右手小指擦傷（○‧二×○‧二公分）、左手中指擦傷
    （○‧二×○‧二公分）、右膝擦傷（三×一公分）、左膝
    擦傷（一‧五×○‧二公分）、右腳拇趾皮膚剝裂（二×二
    ×○‧二公分）、左腳拇趾擦傷（一‧五×一‧五公分）、
    右腳小趾擦傷（○‧五×○‧五公分），丙○○則受有臉部
    瘀傷（一×○‧二公分、一‧七×○‧一公分）、右肩瘀傷
    （四×三公分、二×一公分、二×一公分）、右臂瘀傷（四
    ×四公分、五×四公分、二×二公分、三×二公分）及擦傷
    （四×一公分）、右手瘀傷（一×一公分、○‧五×○‧五
    公分、○‧三×○‧三公分）、右手無名指瘀傷（二×一‧
    五公分）、右手無名指指甲瘀傷（○‧七×○‧七公分）、
    左臂瘀傷（五×二‧五公分）及擦傷（二×○‧二公分、○
    ‧七×○‧七公分）、左手擦傷（○‧五×○‧五公分、○
    ‧五×○‧五公分、○‧五×○‧五公分）、左膝擦傷（○
    ‧五×○‧五公分、○‧五×○‧五公分）及瘀傷（三×三
    公分）、右無名指遠端指骨骨折之傷害，嗣甲○○、丙○○
    跌倒在地，該圍欄亦倒塌，雙方始罷手，甲○○起身與乙○○一同返家之際，丙○○另基於恐嚇之犯意，在該防火巷內
    ，以加害生命、身體之事恫嚇乙○○、甲○○稱：「全家小
    心一點，我光棍一個沒差，我一命抵你們全家四命」等語，
    使乙○○、甲○○心生畏懼，致生危害於安全。
二、案經乙○○、甲○○、丙○○訴由臺北市政府警察局士林分
    局報請臺灣士林地方法院檢察署檢察官偵查起訴。
    理  由
甲、程序方面：
一、按刑事訴訟法第159條第1項：「被告以外之人於審判外之言
    詞或書面陳述，除法律有規定者外，不得作為證據。」該所
    謂「被告以外之人於審判外之言詞或書面陳述」，並不包含
    「非供述證據」在內。按照相機拍攝之照片，係依機器之功
    能，攝錄實物形貌而形成之圖像，除其係以人之言詞或書面
    陳述為攝取內容，並以該內容為證據外，照片所呈現之圖像
    ，並非屬人類意思表達之言詞或書面陳述，當不在上引規定
    「被告以外之人於審判外之言詞或書面陳述」之範圍內，其
    有無證據能力，自應與一般物證相同，端視其取得證據之合
    法性及已否依法踐行證據之調查程序，以資認定（參照最高
    法院97年台上字第3854號判決意旨）。卷附丙○○、乙○○
    、甲○○所受傷勢照片及現場照片（見98年度偵字第7130號
    偵查卷第第28頁至第31頁、第43頁至第57頁），既非供述證
    據，顯非刑事訴訟法第159條第1項所規定「被告以外之人於
    審判外之言詞或書面陳述」之範疇，且查無違背法定程序取
    得之情形，並經本院於審判時依刑事訴訟法第164條之規定
    踐行證據之調查程序，揆諸前開說明，自有證據能力，被告
    乙○○、甲○○抗辯上揭現場照片係屬審判外之書證，依刑
    事訴訟法第159條之規定而無證據能力云云，顯不足採。
二、再按被告以外之人於審判外之言詞或書面陳述，除法律有規
    定者外，不得作為證據，刑事訴訟法第159條第1項定有明文
    。又被告以外之人於審判外之陳述，雖不符同法第159條之1
    至第159條之4之規定，但經當事人於審判程序同意作為證據
    ，法院審酌該言詞陳述或書面陳述作成時之情況，認為適當
    者，亦得為證據；當事人、代理人或辯護人於法院調查證據
    時，知有第159條第1項不得為證據之情形，而未於言詞辯論
    終結前聲明異議者，視為有前項之同意，刑事訴訟法第15 9
    條之5亦有明文。經查，本件判決所援引證人即告訴人乙○○、甲○○於偵查時之陳述，及乙○○、甲○○、丙○○之
    臺北市立聯合醫院驗傷診斷書，雖屬被告以外之人於審判外
    之陳述，而為傳聞證據，惟被告三人於本院準備程序中並未
    爭執該等陳述之證據能力，且迄至言詞辯論終結前亦未再聲
    明異議，本院審酌上開證據資料製作時之情況，尚查無違法
    不當及證明力明顯過低之瑕疵，亦認為以之作為證據應屬適
    當，故揆諸前開法律規定與說明，爰逕依刑事訴訟法第159
    條之5規定，認前揭證據資料有證據能力。
乙、實體方面：
一、訊據被告丙○○固不諱於上揭時、地持老虎鉗剪除勾附該圍
    欄鐵絲之際，與乙○○發生爭執等情，被告乙○○、甲○○
    亦不諱於上揭時間，由被告乙○○先至上開防火巷察看，而
    與丙○○發生爭執，嗣被告甲○○在其上開住處內聽聞吵鬧
    聲，亦至該防火巷察看，見狀上前勸阻等情，惟被告丙○○
    矢口否認有何傷害、恐嚇犯行，辯稱：伊係出於正當防衛始
    出手抵擋，並未毆打乙○○、甲○○，亦未恐嚇乙○○、甲○○云云；被告乙○○、甲○○則均矢口否認有何傷害犯行
    ，辯稱：伊等僅有抵擋防衛，並未毆打被告丙○○云云。惟
    查：
  (一)被告丙○○於上揭時、地利用圍欄傾斜之縫隙及鐵網下方之
    破洞，以口咬乙○○之右手食指，並以拳打腳踢之方式毆打
    乙○○、甲○○受傷之事實，已據證人即告訴人乙○○、甲○○於原審審理時證述綦詳（見原審卷第27頁至第33頁），
    而被告乙○○、甲○○亦以拳打腳踢之方式毆打丙○○，並
    致丙○○受傷等情，亦據證人即告訴人丙○○於原審審理時
    證述綦詳（見原審卷第33頁至第35頁），此外並有乙○○、
    甲○○、丙○○之臺北市立聯合醫院驗傷診斷書、所受傷勢
    照片及現場照片在卷可稽（見98年度偵字第7130號偵查卷第
    23頁至第25頁、第28頁至第31頁、第43頁至第57頁），被告
    乙○○、甲○○、丙○○雖均辯稱渠等係出於正當防衛而為
    抵擋行為云云，惟正當防衛必須對於現在不法之侵害始得為
    之，侵害業已過去，即無正當防衛可言。至彼此互毆，又必
    以一方初無傷人之行為，因排除對方不法之侵害而加以還擊
    ，始得以正當防衛論。故侵害已過去後之報復行為，與無從
    分別何方為不法侵害之互毆行為，均不得主張防衛權（參照
    最高法院30年上字第1040號判例）。本件被告乙○○、甲○○與丙○○先互相推拉圍欄，進而爆發肢體衝突，參以渠等
    所受傷勢多屬顏面及四肢之瘀傷、擦傷，顯係雙方互為攻擊
    之傷害行為所致，渠等互毆既本即有傷害犯意，且係無從分
    別何方為不法侵害之互毆行為，揆諸上開說明，自無主張正
    當防衛權之餘地。被告丙○○、乙○○、甲○○所辯伊等僅
    有抵擋防衛，並未毆打對方乙節，均難採信。至被告乙○○
    、甲○○之辯護人聲請對被告三人測謊，因本案被告乙○○
    、甲○○之傷害犯行事證已明，本院認已無再予測謊之必要
    ，併此敘明。
  (二)次查，證人乙○○於偵查時供證：「（問：發生爭吵後，丙○○有無恐嚇你們？）他說他一個人，叫我們全家小心一點
    ，他說他一命抵我們四人。」等語（見98年度偵字第7130號
    偵查卷第第39頁），及原審審理時證述：「（問：整個衝突
    中，丙○○有說什麼話？）丙○○當著我及我兒子的面說，
    我光棍一個，要我們全家小心，他一命抵我們全家四命。」
    等語（見原審卷第29頁），核與證人甲○○於偵查時所證稱
    ：「（問：有無被恐嚇？）有，他說他一個人要我們全家小
    心一點。」等語（見98年度偵字第7130號偵查卷第第39頁）
    ，及原審審理時證述：「丙○○對我跟我媽媽說他一個人，
    要我們全家小心一點」等語（見原審卷第32頁），無何齟齬
    之處，至證人乙○○、甲○○於原審審理時對於所聽聞恐嚇
    言語之具體用字遣詞及語句排列等細節之陳述，固有所出入
    ，惟對於被告丙○○恐嚇渠等之時、地，及恐嚇內容為其係
    單身一人，要乙○○、甲○○全家小心等基本事實之陳述，
    核屬一致，且被告丙○○亦供承其子女已三十餘歲，未與其
    同住，其妻亦與女兒同住，偶爾回來等語（見原審卷第36頁
    ），足認被告丙○○平日確係獨身一人，再參以案發當時被
    告丙○○甫與被告乙○○、甲○○爭吵及互毆畢，則其於情
    緒激動下出口對被告乙○○、甲○○為上揭恐嚇言語，亦與
    當時之情狀相符，自不能因證人即告訴人乙○○、甲○○對
    於斯時所聽聞之恐嚇話語，事後未能於原審作證時一字不差
    為陳述，即遽認渠等證詞均不可採，凡此足徵被告丙○○於
    上開時、地，與乙○○、甲○○停止互毆後，於乙○○、甲○○返家之際，在該防火巷內，對乙○○、甲○○恫稱：「
    全家小心一點，我光棍一個沒差，我一命抵你們全家四命」
    等語，乙○○、甲○○因而心生畏懼，被告丙○○所辯其未
    恐嚇乙○○、甲○○云云，洵不足採。
  (三)綜上，被告乙○○、甲○○、丙○○上揭所辯，顯係事後圖
    卸刑責之詞，不足採信。本案事證明確，被告乙○○、甲○○傷害犯行，及被告丙○○傷害、恐嚇犯行，洵堪認定，應
    予依法論處。
二、核被告乙○○、甲○○所為，均係犯刑法第277條第1項之傷
    害罪；被告丙○○所為，則係犯刑法第277條第1項之傷害罪
    ，及同法第305條之恐嚇罪。被告乙○○、甲○○間就上開
    傷害犯行，有犯意聯絡及行為分擔，為共同正犯。被告丙○○係以一恐嚇行為同時對乙○○、甲○○二人恐嚇，及以一
    傷害行為同時侵害乙○○、甲○○身體法益，均為想像競合
    犯，應依刑法第55條規定，分別從一重各論以恐嚇一罪及傷
    罪一罪。
三、原判決關於被告乙○○、甲○○傷害部分，及被告丙○○恐
    嚇部分，原審以被告三人罪證明確，適用刑法第28條、第27
    7條第1項、第305條、第55條、第51條第6款、第41條第1項
    前段，刑法施行法第1條之1第1項、第2項前段，審酌被告乙○○、甲○○與丙○○係鄰居，僅因細故發生爭執，不思以
    理性解決問題，竟互毆成傷，被告丙○○以加害生命、身體
    之事恫嚇被告乙○○、甲○○，致生危害於安全，及渠等品
    行、智識程度、生活狀況、所受傷勢、迄未相互達成和解等
    一切情狀，各量處被告乙○○、甲○○、丙○○拘役三十日
    ，並均諭知易科罰金之折算標準，而刑之量定，為求個案裁
    判之妥當性，法律賦予法院裁量之權。量刑輕重，屬為裁判
    之法院得依職權自由裁量之事項，苟其量刑已以行為人之責
    任為基礎，並斟酌刑法第57條各款所列情狀，在法定刑度內
    ，酌量科刑，如無偏執一端，致明顯失出失入情形，上級審
    法院即不得單就量刑部分遽指為不當或違法。原判決此部分
    關於科刑之部分經核認事用法均無違誤，量刑亦屬妥適。被
    告乙○○、甲○○、丙○○執前詞否認犯罪而提起上訴，檢
    察官上訴指摘原審判決量刑過輕，均無理由，應予駁回。
四、原審就被告丙○○傷害犯行，判處拘役拾日，並諭知易科
    罰金之折算標準，固非無見。惟查：本件被告丙○○係以一
    傷害行為同時侵害乙○○、甲○○之身體法益，係以一行為
    觸犯數個相同罪名，為同種想像競合犯，原審漏未斟酌，顯
    有未合，是被告丙○○執前詞否認犯罪，及檢察官上訴指摘
    原審判決量刑過輕，就此部分上訴雖均無理由，惟原判決關
    於被告丙○○傷害部分既有上揭可議之處，仍應予以撤銷改
    判。爰審酌被告丙○○與乙○○、甲○○係鄰居，僅因細故
    發生爭執，不思以理性解決問題，竟互毆成傷，兼衡被告丙○○為本件傷害犯行，欠缺尊重他人身體之觀念，應予非難
    ，暨被告丙○○犯罪動機、目的、所受刺激、所用手段等一
    切情狀，量處如主文第二項所示之刑，併依刑法第41條第1
    項前段規定諭知易科罰金之折算標準，並與其所犯恐嚇罪部
    分所處之刑定其應執行之刑，以示懲儆。
據上論斷，應依刑事訴訟法第368條、第369條第1項前段、第364
條、第299條第1項前段，刑法第277條第1項、第55條、第41條第
1項前段、第51條第6款，刑法施行法第1條之1，判決如主文。
本案經檢察官黃朝貴到庭執行職務。
中    華    民    國    99    年    4     月    28    日
                  刑事第二十三庭審判長法  官  許宗和
                                      法  官  沈君玲
                                      法  官  林海祥
以上正本證明與原本無異。
不得上訴。
                                      書記官  林淑貞
中    華    民    國    99    年    4     月    28    日
附錄：本案論罪科刑法條全文
中華民國刑法第277條
傷害人之身體或健康者，處3年以下有期徒刑、拘役或1千元以下
罰金。
犯前項之罪因而致人於死者，處無期徒刑或7年以上有期徒刑；
致重傷者，處3年以上10年以下有期徒刑。
刑法第305條
以加害生命、身體、自由、名譽、財產之事，恐嚇他人致生危害
於安全者，處2年以下有期徒刑、拘役或3百元以下罰金。

司法院資訊處製作；財團法人民間司法改革基金會備份。
